最高法院刑事判決　　　　　　九十四年度台上字第二三一五號
　　上　訴　人　乙○○
　　　　　　　　　　　　日生
　　選任辯護人　黃丁風律師
　　　　　　　　黃雅羚律師
　　　　　　　　黃敬唐律師
　　上　訴　人　甲○○
　　　　　　　　　　　　日生
　　　　　　　　　　　　2號4.
　　選任辯護人　林月雪律師
　　　　　　　　江鶴鵬律師
　　上　訴　人　丙○○
　　　　　　　　　　　　樓
　　選任辯護人　岳珍律師
上列上訴人等因懲治走私條例案件，不服台灣高等法院中華民國
九十三年十一月十六日第二審更審判決（九十三年度上更(二)字第
一三三號，起訴案號：台灣士林地方法院檢察署八十四年度偵字
第三五九四、四八二六、五０六０、六二二八號），提起上訴，
本院判決如下：
    主  文
原判決關於乙○○、甲○○、丙○○部分均撤銷，發回台灣高等
法院。
    理  由
本件原判決認定：(一)、上訴人乙○○明知鴻旺企業有限公司（下
稱鴻旺公司）負責人林（通緝中），利用進口貨物運至我國後
，依例先以貨櫃車頭承載貨櫃，送至貨櫃場或碼頭暫存，以待貨
主辦竣申報手續而領貨，在此空檔期間，政府相關單位疏於控管
之機會，以將貨櫃掉包之方式進行走私，其方式為先行在國外購
買香菸，裝運於「走私櫃」中，同時將裝運香菸之「走私櫃」顏
色、長度、大小及櫃號，由國外傳真回國內，再於國內依此在另
只相同顏色、長度、大小貨櫃上，變造貨櫃號碼（係貨櫃所有人
依「國際貨櫃報關公約」規定所編定，再委由貨櫃製造商予以標
示，用以表彰貨櫃身分之標誌），使其與裝置香菸之「走私櫃」
外表相同，作成所謂之「菜底櫃」；俟「走私櫃」經輪船運送來
台、卸貨上岸後，尚未由貨主委託報關行正式申報進口以領貨之
際，伺機以裝有破布或石頭等廉價物品裝飾門面之「菜底櫃」，
調換該「走私櫃」。其竟與林基於共同走私管制物品進口之犯
意聯絡，於民國八十三年十月八日，由林以前揭方法私運MILD
-SEVEN牌（下稱「七星」牌）香煙八百五十箱（貨櫃號碼：ＧＳ
ＴＵ0000000號），完稅價格為新台幣（下同）五百零四
萬零九百二十五元（已逾完稅價格十萬元）進口，乙○○則委請
鐘金標（業經判刑確定），再聯絡蔡文杰（亦經判刑確定），由
蔡文杰負責駕駛貨櫃拖車，運送該裝置私運進口香菸之「走私櫃
」，依鐘金標指示，載往基隆市○○區○○路二十號前停放，擬
伺機聽命乙○○之指揮，以鐘金標所拖運之「菜底櫃」進行掉包
，嗣於同日晚間十時四十五分許，為調查人員當場查獲。(二)、上
訴人甲○○亦明知林係私運管制物品進口販賣牟利，竟基於共
同走私之犯意聯絡，並基於概括犯意，於同年五月及七月間，先
後多次在台北縣林口鄉某工業區處，由甲○○僱用不知情、無犯
罪故意之黃文俊、羅經龍二人（均經判決無罪確定），以上開方
法將石頭、布料等物品，裝入貨櫃作成「菜底櫃」，再以拖車拖
往基隆碼頭附近存放，供林調換裝置私運進口管制物品之「走
私櫃」使用。(三)、林與陳成家（由原審另案審理中）於同年九
月十九日，共同私運七星牌香煙七百五十九箱（起訴書誤載為五
十七箱）及PEACE 牌香煙一百零一箱（貨櫃號碼ＣＮＣＵ000
0000號，以上香菸合計完稅價格為五百十七萬零七百四十元
）進口，於該「走私櫃」自船上卸下後，即由具有共同走私犯意
聯絡之上訴人丙○○擔任指揮工作，擬伺機以「菜底櫃」掉包。
嗣於同日二十一時許，為調查人員在基隆東二碼頭查獲前開「走
私櫃」一只，並在六堵貨櫃場，查獲擬作為掉包使用之「菜底櫃
」一只。因而撤銷第一審關於上訴人等三人部分之科刑判決，改
判論處乙○○、丙○○共同私運管制物品進口逾公告數額（丙○
○累犯）罪刑；論處甲○○共同連續私運管制物品進品逾公告數
額罪刑。固非無見。
惟查：(一)、凡以自己共同犯罪之意思，參與犯罪構成要件或構成
要件以外之行為，或以自己共同犯罪之意思，事先同謀，而由其
他之人實施犯罪之行為者，均為共同正犯。故共同正犯間，在犯
意聯絡範圍內，對於其他共同正犯所實施之行為，均應就其全部
犯罪共同負其責任。原判決事實欄認定乙○○明知林利用政府
相關單位疏於控管已進口，尚待報關領貨之空檔，以偽造貨櫃編
號，製成「菜底櫃」，而與進口之「走私櫃」相掉包，遂行香菸
走私計畫，竟基於共同走私之犯意聯絡，負責委請鐘金標拖運「
菜底櫃」，轉請蔡文杰拖運「走私櫃」，擬進行掉包，尚未完成
，即遭查獲等情（見原判決事實欄第二項）。如果無訛，似認乙
○○就「偽造貨櫃編號」完成製造「菜底櫃」之偽造文書部分，
與林間亦在共同犯意聯絡範圍內，而應就其全部犯罪計畫共同
負責。乃原判決僅就其掉包部分，論以上揭走私罪責，對於「偽
造貨櫃編號」完成「菜底櫃」之偽造文書部分，於理由欄壹－四
－(一)內，卻又認乙○○不具有犯意聯絡，說明此部分不另為無罪
之諭知，事實與理由已不相一致，自有判決理由矛盾之違法。又
就掉包部分，未論其與鐘金標、蔡文杰成立共同正犯，亦有法則
適用不當之違誤。(二)、科刑之判決書，須將適用法律有關之事實
為詳實之認定記載，然後於理由內說明其憑以認定之證據，始足
為適用法律及判斷其適用當否之準據。懲治走私條例第二條第一
項所定之走私罪，係以私運管制物品進口、出口逾公告數額，為
其構成要件，是行為人所私運之物品，有無逾越公告之數額，攸
關犯罪成立與否，自應明白認定，並說明其依據。原判決於事實
欄三固已記載甲○○僱用不知情、無犯罪故意之黃文俊、羅經龍
製作「菜底櫃」，供林調換「走私櫃」（見原判決第六頁第一
至四行），但就其「走私櫃」內之物品，究係何物？是否已逾公
告數額？則未明白認定，顯屬於法有違，本院自無從為其適用法
律當否之判斷。(三)、行為人利用無犯罪故意之人遂行犯罪，雖行
為人未親自犯之，因與將無犯罪故意之人充作自己犯罪工具之情
形無異，行為人仍應負其刑責，祇因係利用他人而間接行事，學
理上稱之為間接正犯。原判決事實既認定甲○○係僱用不知情、
無犯罪故意之黃文俊、羅經龍二人犯罪，理由欄僅逕謂成立刑責
，而漏未說明係屬間接正犯，亦有判決理由不備之違誤。(四)、有
罪判決書，對於被告有利之證據不採納者，應說明其理由，為刑
事訴訟法第三百十條第二款所明定，故有罪判決書對於被告有利
之證據，如不加以採納，必須說明其不予採納之理由，否則即難
謂非判決不備理由之違法。原判決以八十三年十月八日查獲之「
菜底櫃」，係屬黃文俊、羅經龍所製作，憑以作為情況證據，佐
證甲○○確於同年五月及七月，亦僱請該二人製作「菜底櫃」而
犯走私罪（見原判決第十三頁第二、三行），但該二人則否認八
十三年十月八日所查獲之「菜底櫃」，係其二人所製作（見原審
上訴卷(一)第四十頁背面），如果無訛，係屬對於甲○○有利之證
據，原判決不予採信，乃未說明其不予採納之理由，復有判決不
備理由之違法。(五)、有罪之判決書，其事實之記載與理由之說明
，如不相適合，要屬判決理由矛盾，其判決當然違背法令。原判
決事實欄並無關於甲○○有何變造貨櫃號碼之記載，理由內竟謂
「甲○○確有變造貨櫃號碼」（見原判決第十三頁第五行），亦
有判決理由矛盾之違誤。(六)、刑事訴訟法第一百六十四條第一項
規定：「審判長應將證物提示當事人、代理人、辯護人或輔佐人
，使其辨認。」第二百八十八條之一規定：「審判長每調查一證
據畢，應詢問當事人有無意見。」「審判長應告知被告得提出有
利之證據。」第二百八十八條之二復明定：「法院應予當事人、
代理人、辯護人或輔佐人，以辯論證據證明力之適當機會。」均
係本於刑事訴訟以直接審理、言詞辯論為原則，所應踐行之調查
程序，必已顯出於審判庭之證據資料，始得採為判決基礎，並經
言詞辯論，以取得心證而為判決。原審採擷鴻旺公司紀錄走私相
關支出帳冊上，載有「森」之支領紀錄，作為認定丙○○犯罪之
判決基礎之一（見原判決第十四頁倒數第二、三行），但審判長
於審判期日訴訟程序進行中，則無將該項證據提示供當事人、辯
護人辨認、表示意見及辯論其證明力之紀錄，有該審判筆錄可稽
，足見其所踐行之訴訟程序，尚非適法。(七)、應行調查之證據雖
已調查，而其內容尚未明瞭者，即與未經調查無異，如遽行判決
，即屬刑事訴訟法第三百七十九條第十款所稱之當然違背法令。
丙○○就其綽號有多種不同之供述，有稱「阿三」、「許仔」者
（見調查卷(一)第五頁正面，原審上訴卷第三六八頁反面），亦有
直承為「阿森」者（見第一審卷第一四０頁正面、第一九三頁反
面），而依上揭鴻旺公司之支出帳冊所載，「阿三」與「森」似
非同一人，有該帳冊相關帳頁影本在案可供比對（見調查卷(一)第
二十二、二十三、五十一、五十二頁），原審就上揭疑義未予根
究明白，逕認該帳頁上所載之「森」即指丙○○，已有調查職責
未盡之違法。又其憑以認定丙○○犯罪之最主要證據，即調查人
員執行監聽丙○○與陳成家及柯清泉之電話通話情形，卻未援引
其監聽紀錄（見調查卷(一)第十一至十五頁），而以陳成家另案遭
移送偵辦之移送書，及陳成家、柯清泉於調查中接受詢問時，經
調查人員提示通話錄音帶供辨認而製作之詢問筆錄資為依據（見
原判決第十三頁倒數第一至八行、第十四頁第一至七行）。丙○
○之辯護人既已聲請函調該監聽之電話錄音帶（見原審更(二)卷第
二三一頁背面），法務部調查局台北市調查處則僅將監聽陳成家
之電話錄音帶及譯文檢送參辦，卻對於監聽柯清泉部分之電話錄
音帶未為檢送，且監聽陳成家部分之錄音帶，對話人究為何人？
仍乏資料可循，有該調查處九十三年六月三日肆字第０九三四三
四四０九四０號函及該譯文在案可徵（見原審更(二)卷第二八七頁
及外附證物袋），原審未傳喚有關之調查人員及陳成家、柯清泉
查明該監聽錄音帶是否確曾存在及與其通話者究為何人？以擔保
該調查筆錄內容之憑信性，丙○○既一再否認錄音帶中有其聲音
，本院第一次及第二次發回更審意旨均已指明應予送鑑查明，原
審本次更審仍未予根究明白，遽行判決，致原有違法瑕疵依然存
在。又遍查全卷，並無任何原判決認定走私所用之「菜底櫃」及
「走私櫃」下落之證據，上訴人等既對此多有爭執，此又屬關乎
其等犯罪成立有關之重要證據，原審未予查明，遽以調查機關之
移送書作為證據，憑以認定，亦有應於審判期日調查之證據而未
予調查之違誤。(八)、懲治走私條例案件，適用刑法總則之規定時
，應引用該懲治走私條例第十一條為依據。原判決竟引用刑法第
十一條前段作為過渡條文，其適用法則，核有違誤。以上，或為
上訴意旨所指摘，或係本院得依職權調查之事項，應認原判決關
於上訴人等三人部分仍有撤銷發回更審之原因。至原判決說明不
另諭知無罪部分，基於審判不可分原則，應併予發回。
據上論結，應依刑事訴訟法第三百九十七條、第四百零一條，判
決如主文。
中　　華　　民　　國　九十四　年　　五　　月　　五　　日
                      最高法院刑事第九庭
                          審判長法官  張　淳　淙
                                法官  張　春　福
                                法官  呂　丹　玉
                                法官  洪　昌　宏
                                法官  林　立　華
      本件正本證明與原本無異
                                      書  記  官
中　　華　　民　　國　九十四　年　　五　　月　 十一 　日
                                                      Ｔ
